---
title: "Analyse du frelon asiatique (Vespa velutina) en Suisse"
author: "Leslie McCluckie"
date: "`r Sys.Date()`"
output:
  html_document:
    toc: true
    toc_float: true
    theme: flatly
---

```{r setup, include = FALSE}
library(dplyr)
library(ggplot2)
library(sf)
library(rnaturalearth)
library(tidyverse)
library(giscoR)
library(ggrepel)
library(plotly)
library(viridisLite)
library(leaflet)
library(tidyr)
```


# 1. Import des données


```{r import}

Vespa<- read.csv2("GBIF_VESPA_CH.csv", sep = "\t")

#Sub dataset avec vespa velutina
subdat <- subset(Vespa, scientificName == "Vespa velutina Lepeletier, 1836")

```

# 2. Analyse temporelle

## 2.1 Observations par canton et par année

```{r plot_observations_canton-annees}
ggplot(subdat, aes(x = stateProvince, y = year)) +
  geom_point()
```

Le premier point d'observation en Suisse est en 2017 dans le Jura, puis Vaud en 2019, Ge-Ju-Ti 2020. On remarque une forte augmentation depuis 2022
En 2025: seuls les cantons de SG et Ti n'ont pas d'observations (aucun canton avec 0 obs au fil des ans)

## 2.2 Nombre d'observations par année

```{r plot_observations_augmentation}

subdat %>%
  count(year) %>%
  ggplot(aes(year, n)) +
  geom_line() +
  geom_point() +
  labs(
    title = "Signalements du frelon asiatique en Suisse",
    x = "Année",
    y = "Nombre d'observations"
  ) +
  theme_minimal()

```

Observations en forte croissance depuis 2022-2023 - exponentiel 

# 3. Cartographie

## 3.1 Préparation des données spatiales

```{r prepa_donnees_spa}
#transformer subdat en objet spatial sf
subdat_sf <- st_as_sf(
  subdat,
  coords = c("decimalLongitude", "decimalLatitude"),
  crs = 4326   
)

#Import cantons suisses 
cantons <- st_read("swissBOUNDARIES3D_1_5_TLM_KANTONSGEBIET.shp")

#Harmoniser les systèmes de données
subdat_sf_2056 <- st_transform(subdat_sf, 2056)

# Harmoniser le CRS des cantons avec les observations (EPSG:2056)
cantons_2056 <- st_transform(cantons, 2056)

# Aplatir la géométrie (suppression Z/M)
cantons_xy <- st_zm(cantons_2056, drop = TRUE, what = "ZM")

```


## 3.2 Carte des observations

```{r carte_obs}
ggplot() +
  geom_sf(data = cantons_xy, fill = "gray95", color = "white") +
  geom_sf(data = subdat_sf_2056, color = "red", alpha = 0.6, size = 1) +
  geom_sf_text(
    data = cantons,
    aes(label = NAME),
    size = 3
  ) +
  labs(
    title = "Répartition du frelon asiatique en Suisse",
    subtitle = "Données GBIF – frontières officielles (swissBOUNDARIES3D)"
  )+
  theme_minimal()

```

# 4. Analyse par canton (année 2025)

## 4.1 Carte statique par cantons
```{r ajout_info}
#Sélection 2025
subdat_2025 <- subdat_sf_2056 |> 
  dplyr::filter(year == 2025)

#Nombre d'observations par canton
cantons_xy$nb_obs <- lengths(
  st_intersects(cantons_xy, subdat_2025)
)

cantons_xy$info <- paste0(
"Canton : ", cantons_xy$NAME,
"\nNombre d'observations : ", cantons_xy$nb_obs
)

```

```{r carte_obs_canton_couleur}

ggplot() +
  geom_sf(
    data = cantons_xy,
    aes(fill = nb_obs),
    color = "white",
    linewidth = 0.3
  ) +
  geom_sf(
    data = subdat_2025,
    color = "black",
    size = 0.4,
    alpha = 0.5
  ) +
  scale_fill_viridis_c(option = "plasma") +
  labs(
    title = "Frelon asiatique en Suisse (2025)",
    subtitle = "Couleur des cantons selon le nb observations"
  ) +
  theme_minimal()



ggplot(cantons_xy) +
geom_sf(aes(fill = nb_obs), color = "white", linewidth = 0.3) +
scale_fill_viridis_c(option = "plasma", name = "Observations") +
labs(
title = "Frelon asiatique en Suisse (2025)",
subtitle = "Nombre total d'observations par canton"
) +
theme_minimal()


```


## 4.2 Carte interactive 2025

```{r carte_interactive_2025}
ggsf <- ggplot(cantons_xy) +
  geom_sf(aes(fill = nb_obs, text = info), color = "white") +  # color = "black" pour les frontières
  scale_fill_viridis_c(name = "Observations totales/cantons") +
  labs(
    title = "Frelon asiatique en Suisse (2025)",
    subtitle = "Nombre total d'observations par canton"
  ) +
  theme_minimal()

ggplotly(ggsf, tooltip = "text")
```
Avec cette carte, nous avons une représentation des observations totales de frelon asiatiques par canton en 2025. 

Il serait intéressant d'avoir une carte interactive qui représente l'évolution au fil des années. 


## 4.3 Carte interactive

```{r}

cantons_simple <- st_simplify(cantons_xy, dTolerance = 100)

years <- sort(unique(subdat_sf_2056$year))

obs_canton_year <- lapply(years, function(y) {
  pts <- subdat_sf_2056 |> filter(year == y)
  n <- lengths(st_intersects(cantons_simple, pts))
  data.frame(
    NAME = cantons_simple$NAME,
    year = y,
    nb_obs = n
  )
}) |> bind_rows()

cantons_long <- cantons_simple |>
  st_drop_geometry() |>
  select(NAME) |>
  crossing(year = years) |>
  left_join(obs_canton_year, by = c("NAME", "year")) |>
  mutate(nb_obs = replace_na(nb_obs, 0)) |>
  left_join(
    cantons_simple |> select(NAME, geometry),
    by = "NAME"
  ) |>
  st_as_sf()
```


#carte interactive avec toutes les années en cours...

<!-- ```{r carte_plotly, warning=FALSE} -->
<!-- plot_ly( -->
<!--   data = cantons_long, -->
<!--   split = ~NAME, -->
<!--   frame = ~year, -->
<!--   color = ~nb_obs, -->
<!--   colors = viridisLite::viridis(10), -->
<!--   text = ~paste0( -->
<!--     "Canton: ", NAME, -->
<!--     "<br>Année: ", year, -->
<!--     "<br>Observations: ", nb_obs -->
<!--   ), -->
<!--   hoverinfo = "text" -->
<!-- ) |> -->
<!--   add_sf() |> -->
<!--   layout( -->
<!--     title = "Propagation du frelon asiatique en Suisse", -->
<!--     legend = list(title = list(text = "Nombre d'observations")) -->
<!--   ) -->

<!-- ``` -->


<!-- ```{r} -->
<!-- leaflet(cantons_long) |> -->
<!--   addProviderTiles("CartoDB.Positron") |> -->
<!--   addPolygons( -->
<!--     fillColor = ~colorNumeric("viridis", nb_obs)(nb_obs), -->
<!--     weight = 1, -->
<!--     color = "white", -->
<!--     fillOpacity = 0.8, -->
<!--     popup = ~paste0( -->
<!--       "<b>", NAME, "</b><br>", -->
<!--       "Année: ", year, "<br>", -->
<!--       "Observations: ", nb_obs -->
<!--     ) -->
<!--   ) -->
<!-- ``` -->



