---
title: "Analyse du frelon asiatique (Vespa velutina) en Suisse"
author: "Leslie McCluckie"
date: "`r Sys.Date()`"
output:
  html_document:
    toc: true
    toc_float: true
    theme: flatly
---

```{r setup, include = FALSE}
library(dplyr)
library(ggplot2)
library(sf)
library(rnaturalearth)
library(tidyverse)
library(giscoR)
library(ggrepel)
library(plotly)
library(viridisLite)
```


# 1. Import des données


```{r import}

Vespa<- read.csv2("GBIF_VESPA_CH.csv", sep = "\t")

#Sub dataset avec vespa velutina
subdat <- subset(Vespa, scientificName == "Vespa velutina Lepeletier, 1836")

```

# 2. Analyse temporelle

## 2.1 Observations par canton et par année

```{r plot observations canton-années}
ggplot(subdat, aes(x = stateProvince, y = year)) +
  geom_point()
```

Le premier point d'observation en Suisse est en 2017 dans le Jura, puis Vaud en 2019, Ge-Ju-Ti 2020. On remarque une forte augmentation depuis 2022
En 2025: seuls les cantons de SG et Ti n'ont pas d'observations (aucun canton avec 0 obs au fil des ans)

## 2.2 Nombre d'observations par année

```{r plot observations augmentation}

subdat %>%
  count(year) %>%
  ggplot(aes(year, n)) +
  geom_line() +
  geom_point() +
  labs(
    title = "Signalements du frelon asiatique en Suisse",
    x = "Année",
    y = "Nombre d'observations"
  ) +
  theme_minimal()

```

Observations en forte croissance depuis 2022-2023 - exponentiel 

# 3. Cartographie

## 3.1 Préparation des données spatiales

```{r prépa données spa}
#transformer subdat en objet spatial sf
subdat_sf <- st_as_sf(
  subdat,
  coords = c("decimalLongitude", "decimalLatitude"),
  crs = 4326   
)

#Import cantons suisses 
cantons <- st_read("swissBOUNDARIES3D_1_5_TLM_KANTONSGEBIET.shp")

#Harmoniser les systèmes de données
subdat_sf_2056 <- st_transform(subdat_sf, 2056)

# Harmoniser le CRS des cantons avec les observations (EPSG:2056)
cantons_2056 <- st_transform(cantons, 2056)

# Aplatir la géométrie (suppression Z/M)
cantons_xy <- st_zm(cantons_2056, drop = TRUE, what = "ZM")

```


## 3.2 Carte des observations

```{r carte obs}
ggplot() +
  geom_sf(data = cantons_xy, fill = "gray95", color = "white") +
  geom_sf(data = subdat_sf_2056, color = "red", alpha = 0.6, size = 1) +
  geom_sf_text(
    data = cantons,
    aes(label = NAME),
    size = 3
  ) +
  labs(
    title = "Répartition du frelon asiatique en Suisse",
    subtitle = "Données GBIF – frontières officielles (swissBOUNDARIES3D)"
  )+
  theme_minimal()

```

# 4. Analyse par canton (année 2025)

## 4.1 Carte statique par cantons
```{r ajout info}
#Sélection 2025
subdat_2025 <- subdat_sf_2056 |> 
  dplyr::filter(year == 2025)

#Nombre d'observations par canton
cantons_xy$nb_obs <- lengths(
  st_intersects(cantons_xy, subdat_2025)
)

cantons_xy$info <- paste0(
"Canton : ", cantons_xy$NAME,
"\nNombre d'observations : ", cantons_xy$nb_obs
)

```

```{r carte obs canton couleur}

ggplot() +
  geom_sf(
    data = cantons_xy,
    aes(fill = nb_obs),
    color = "white",
    linewidth = 0.3
  ) +
  geom_sf(
    data = subdat_2025,
    color = "black",
    size = 0.4,
    alpha = 0.5
  ) +
  scale_fill_viridis_c(option = "plasma") +
  labs(
    title = "Frelon asiatique en Suisse (2025)",
    subtitle = "Couleur des cantons selon le nb observations"
  ) +
  theme_minimal()



ggplot(cantons_xy) +
geom_sf(aes(fill = nb_obs), color = "white", linewidth = 0.3) +
scale_fill_viridis_c(option = "plasma", name = "Observations") +
labs(
title = "Frelon asiatique en Suisse (2025)",
subtitle = "Nombre total d'observations par canton"
) +
theme_minimal()


```


## 4.2 Carte interactive

```{r carte interactive}
ggsf <- ggplot(cantons_xy) +
  geom_sf(aes(fill = nb_obs, text = info), color = "white") +  # color = "black" pour les frontières
  scale_fill_viridis_c(name = "Observations totales/cantons") +
  labs(
    title = "Frelon asiatique en Suisse (2025)",
    subtitle = "Nombre total d'observations par canton"
  ) +
  theme_minimal()

ggplotly(ggsf, tooltip = "text")
```



